臺灣高雄地方法院民事裁定　　　　　100年度消債聲字第111號
聲　請　人　蔡英廷
上列當事人因消費者債務清理之聲請免責事件，本院裁定如下：
    主    文
聲請人即債務人蔡英廷不免責。
    理    由
ㄧ、法院為終止或終結清算程序之裁定確定後，除別有規定外，
    應以裁定免除債務人之債務；法院裁定開始清算程序後，債
    務人有薪資、執行業務所得或其他固定收入，而普通債權人
    之分配總額低於債務人聲請清算前二年間，可處分所得扣除
    自己及依法應受其扶養者所必要生活費用之數額者，法院應
    為不免責之裁定。但債務人證明經普通債權人全體同意者，
    不在此限；債務人有下列各款情形之一者，法院應為不免責
    之裁定。但債務人證明經普通債權人全體同意者，不在此限
    ：一、於七年內曾依破產法或本條例規定受免責。二、隱匿
    、毀損應屬清算財團之財產，或為其他不利於債權人之處分
    。三、捏造債務或承認不真實之債務。四、因浪費、賭博或
    其他投機行為，致財產顯然減少或負擔過重之債務，而生開
    始清算之原因。五、於清算聲請前一年內，已有清算之原因
    ，而隱瞞其事實，使他人與之為交易致生損害。六、明知已
    有清算原因之事實，非基於本人之義務，而以特別利於債權
    人中之一人或數人為目的，提供擔保或消滅債務。七、隱匿
    、毀棄、偽造或變造帳簿或其他會計文件之全部或一部，致
    其財產之狀況不真確。八、故意於財產及收入狀況說明書為
    不實之記載，或有其他故意違反本條例所定義務之行為，上
    列規定分為消費者債務清理條例（下稱本條例）第 132 條
    、第 133 條、第 134 條所明文。復參本條例立法總說明「
    清算程序終止或終結後，法院應以裁定免除債務人債務。但
    為避免債務人濫用免責制度，產生道德危機，對於不免責之
    事由併予嚴謹之限制，債務人如有規定之事由，如隱匿財產
    等不誠實之行為，或浪費、賭博等不當行為，法院即不予免
    責」，是知清算程序終止時，原則即應裁定債務人免責，僅
    於債務人有本條例第 133 條及第 134 條所定情事者，始應
    予不免責裁定。其次，消費者債務清理制度並非逕將債務人
    恣意消費所造成之債務、任意轉嫁予債權人負擔，債務人免
    責制度目的係在鼓勵勤勞誠實之債務人，並非縱容債務人奢
    侈浪費，倘債務人於聲請清算前之相當期間內，不當利用信
    用金融之機會，恣意從事非屬通常生活所需之鉅額或奢侈性
    、浪費性之消費，全然未慮及個人日後履行返還債務之能力
    ，反而希冀利用本條例中所定免責制度、濫用清算程序藉以
    規避償還責任，使債權人蒙受損失，自與本條例立法本旨有
    違。末者，本條例第 134 條本文所定各款情事，乃立法者
    預先設定可認債務人與債權人利益有失衡平而當與債務人不
    免責始符公允者，惟為免情輕法重，故繼而於本條例第 135
    條規定「債務人有前條各款事由，情節輕微，法院審酌普通
    債權人全體受償情形及其他ㄧ切情狀，認為適當者，得為免
    責之裁定。」，賦予法院審酌個案情狀後裁量免責之權限，
    以茲因應，用以確保公平合理之利益狀態及本條例立法意旨
    之實現。
二、本院前依本條例第136 條1 項規定，通知臺灣土地銀行股份
    有限公司（下稱土地銀行）、大眾商業銀行股份有限公司（
    下稱大眾銀行，債權承受自高雄市第二信用合作社，下稱之
    為高雄二信）、萬泰商業銀行股份有限公司（下稱萬泰銀行
    ）、永豐商業銀行股份有限公司（下稱永豐銀行，債權輾轉
    承受自華信安信信用卡股份有限公司，下稱之為安信公司）
    、匯豐（台灣）商業銀行股份有限公司（下稱匯豐銀行）、
    澳商澳盛銀行集團銀行股份有限公司（下稱澳盛銀行，債權
    承受自荷商荷蘭銀行股份有限公司，下稱之為荷蘭銀行）、
    中國信託商業銀行股份有限公司（下稱中信銀行）、聯邦商
    業銀行股份有限公司（下稱聯邦銀行）、台北富邦商業銀行
    股份有限公司（下稱富邦銀行）、合作金庫商業銀行股份有
    限公司（下稱合作金庫）共十位債權人，就聲請人免責與否
    表示意見（本院卷第8 頁、第31頁、第37頁參照）。土地銀
    行、大眾銀行、萬泰銀行、永豐銀行、匯豐銀行、澳盛銀行
    、中信銀行、聯邦銀行、富邦銀行及合作金庫，全體具狀表
    示不同意或不應予聲請人免責或應裁定予聲請人不免責之意
    見（本院卷第10頁、第33頁、第46頁、第51頁、第59頁、第
    62頁、第77頁、第79頁、第92至93頁、第96頁參照），除查
    無中信銀行所述已提出之資料，而匯豐銀行業於清算程序中
    提出外，其他八位債權人業遵通知提出聲請人使用渠等提供
    之消費金融商品及服務（下簡稱消費金融）之明細暨相關資
    料予本院以供參酌。至於聲請人本人，則經本院將促其陳述
    之通知，於民國100 年8 月8 日送達至其送達代收人處（本
    院卷第113 至114 頁參照），而聲請人迄今仍未表示意見到
    院，為免程序無故稽延，損及債權人權益，本院爰不待聲請
    人陳述，逕以卷內全部事證及聲請人先前之陳述為基礎，判
    斷聲請人應否免責。
三、經查：
（ㄧ）聲請人於60年出生，83年6 月29日與黃筱茵結婚，84年5
      月長女出生，86年3 月長子出生。長子出生後約2 年，即
      88年3 月16日，聲請人與黃筱茵離婚（本院98年度消債更
      字第1208號卷第13頁參照，下稱消債更卷）。父母現年各
      68歲、62歲，父親無所得資料，按月領有政府津貼新臺幣
      （下同）6,000 元，名下有投資高雄二信5,000 元；母親
      96年全年所得56,973元，97年則僅384 元，名下亦僅有投
      資高雄二信2,080 元，然據土地銀行於96年調查4 月間之
      信用調查報告記載，其名下原有高雄市○○區○○段二小
      段137 地號土地及坐落其上門牌號碼高雄市三民區329 巷
      3 號之房屋，共值5,000,000 元，該處亦為聲請人聲請更
      生程序時之戶籍所在地（下稱三民區房屋），係於96年11
      月28日始出售予陳月菊，然聲請人仍於該處居住至98年11
      月19日。聲請人父母除聲請人外，尚育有二女，各為37
      歲、32歲，其中長女已離婚，育有二子，96年無所得資料
      ，97年全年所得166,915 元，名下有投資高雄二信5,000
      元；次女未婚，96年及97年全年所得各僅1,788 元、
      1,522 元，名下有投資神腦國際企業股份有限公司1,250
      元，而95年度所得據土地銀行調查則約為380,000 元，年
      結餘約260,000 元（消債更卷第56至59頁、第63至68頁、
      第70至80頁、第150 至153 頁及本院卷第27至29頁參照）
      。
（二）聲請人係於96年3 月15日購買高雄縣鳥松鄉○○段479-61
      號土地及坐落其上同段建號866 號建物（門牌為高雄縣鳥
      松鄉○○街115 巷70號）、同段479 地號土地（應有部分
      81分之1 ）、同段479-1 地號土地（應有部分65分之1 ）
      及坐落其上同段建號888 號建物（門牌號碼高雄縣鳥松鄉
      117 號，應有部分65分之1 ），並以上述土地以及建物（
      下合稱系爭自用住宅房地）為土地銀行設定最高限額798
      萬元之抵押權，於同年4 月19日向該行貸款6,650,000 元
      ，僅按月利息，每月支出高者16,459元，低者7,869 元（
      消債更卷第105 頁、第155 至161 頁、第215 至224 頁及
      本院卷第13至17頁參照）。據土地銀行「授信審查紀錄」
      及「授信審核書（甲）」記載，聲請人與其母共同經營海
      產批發，母子收支併計，年度結餘可達700,000 元，聲請
      人購買系爭自用住宅房地除向土地銀行貸款外，尚支付頭
      期款約為200 餘萬元（本院卷第21至23頁、第64頁、第
      107 頁反面參照）。系爭自用住宅房地業經本院執行處以
      98年度司執字第134187號強制執行事件拍定（本院99年度
      司執消債更字第101 號卷第171 制172 頁反面參照，下稱
      執消債更卷）。綜合前述土地銀行徵信紀錄及報告，與合
      作金庫信用卡申請書、高雄二信「消費性貸款申請及調查
      審核表」、安信公司信用卡申請書，可知聲請人約自88
      年起即與其母共同經營東華漁業，從事海產批發，並為船
      東，個人每月月收入約80,000元，95年度與其母收支併計
      全年尚可結餘700,000 元，甚具資力，而可支付高達200
      餘萬元之頭期款（執消債更卷第74頁、本院卷第34至35頁
      、第56頁）。然於96年4 月間購買系爭自用住宅房地後，
      同年年底聲請人與其母所營東華漁業，遭逢變故，而此前
      支付高達200 餘萬元之頭期款後，即無餘款可供應變，其
      母乃因此而出售三民區房屋，搬遷至系爭自用住宅房地居
      住。聲請人經濟狀況產生變動，就所負債務或難以負擔，
      方於每月自營魚業，所得尚約有70,000元時之97年8 月1
      日向債權金融機構申請債務協商，同年9 月15日協商成立
      ，然聲請人所營事業嗣亦因故結束，此後就業及所得均不
      穩定，依協商條件履行至98年6 月30日，共9 期，清償
      187,308 元後毀諾，同年9 月17日向本院聲請准予開始更
      生（消債更卷第4 頁、第112 至113 頁、第127 頁參照）
      。
（三）聲請人自89年1 月26日起開始使用安信公司信用卡，為已
      知其使用消費金融之始期，91年間則開始使用聯邦銀行信
      用卡及萬泰銀行現金卡，92年3 月10日則有像安信公司申
      請以信用卡代償中信銀行信用卡14,000元之記錄（本院卷
      第55頁、第57頁、第81頁參照），再由荷蘭銀行信用卡帳
      單金額推估，聲請人應是於該年伊始，甚或91年底即開始
      使用該信用卡（本院卷第76頁參照），92年11月20日，聲
      請人開始使用匯豐銀行現金卡（本院100 年度消債清字第
      73號卷第39頁參照）。其後，94年7 月6 日聲請人開始使
      用合作金庫信用卡，同年10月6 日，為「購置耐久性消費
      品」而向高雄二信申貸250,000 元，經該社核貸（本院卷
      第34至35頁、第100 頁參照）。再依富邦銀行信用卡使用
      明細「分期金」期數推估，聲請人應係於94年12月時開始
      使用該行信用卡。按中信銀行未提出聲請人使用該行所提
      供消費金融之紀錄，以致難窺聲請人財務狀況之全貌。其
      次，聲請人使用消費金融之期間，始末將近9 年，而如前
      所述，聲請人所得甚豐，係於96年間始生變故，則其早前
      之消費紀錄縱略有揮霍，以聲請人當時之整體家庭經濟暨
      財務狀況亦難謂為不當。再者，安信公司信用卡、匯豐銀
      行現金卡、富邦銀行信用卡僅有使用記錄，無由探知聲請
      人詳細借還款情形。末按，由高雄二信「消費性貸款申請
      及調查審核表」記載可知，聲請人使用安信公司信用卡、
      聯邦銀行信用卡、萬泰銀行現金卡、荷蘭銀行信用卡、匯
      豐銀行現金卡、合作金庫信用卡，甚或中信銀行信用卡，
      至94年9 月底10月初，高雄二信對聲請人徵信時，其總債
      務金額不過557,000 元，未逾聲請人每月所得80,000元之
      7 倍（本院卷第35頁參照）。從而，本院認以溯至94年10
      月，觀察聲請人使用消費金融之情況，判斷聲請人是否有
      不免責事由即為已足，94年10月前之紀錄，並無詳予追究
      之必要。
（四）承前所述，94年10月間高雄二信核貸撥款250,000 元後，
      聲請人債務總額為807,000 元。至94年12月底，聲請人萬
      泰銀行現金卡本金餘額較高雄二信於9 月間徵信時增加
      48,695元，荷蘭銀行信用卡之應繳總額增加1,446 元，聯
      邦銀行信用卡之應繳總額則增加6,411 元，合作金庫則缺
      漏該月份帳單（本院卷第48頁、第69至70頁、第87頁及其
      反面第100 頁反面至101 頁反面參照）。再觀95年終了時
      之情況，萬泰銀行現金卡本金餘額較94年度同期減少
      28,297元，荷蘭銀行信用卡應繳總額則持平，聯邦銀行信
      用卡應繳總額則增加29,325元，合作金庫信用卡應繳總金
      額則由該年1 月之56,393元增加66,711元至同年11月之
      123,104 元，單就此4 銀行之債務而言，即較前ㄧ年度增
      加67,739元（本院卷第48頁、第65頁反面、第69頁、第87
      頁反面、第89頁反面、第101 頁反面、第105 頁反面參照
      ）。按以聲請人95年度與其母共同經營東華漁業，全年度
      收支結餘尚有700,000 元（本院卷第27至28頁參照），對
      照聲請人債務之增長情形，可知，聲請人資力雖豐，然就
      清償債務乙事，顯漠不關心，此或係源自聲請人對自己所
      營事業獲利之樂觀預期。惟經營事業有其固有風險，縱於
      盈利之時，亦當預備應急資金以防免不測之意外，而觀聲
      請人ㄧ家於東華漁業遭逢變故後立即陷於經濟困窘此情，
      可知渠等顯然缺乏風險控管及財務規劃之能力，事業獲利
      既未用於清償債務，亦未有效儲蓄以應變，最後ㄧ筆可供
      應急之200 餘萬元現款則全用於購買系爭自用住宅房地，
      其餘所得應幾全數用於非必要生活所需之消費行為，從而
      可推認渠等長期慣於奢侈浪費之生活形態，乃致東華漁業
      ㄧ遭逢變故，聲請人即刻連帶生清算之原因。
（五）96年間，聲請人於4 月19日支付200 餘萬元之頭期款並向
      土地銀行貸款，以購買系爭自用住宅房地，而東華漁業於
      年底遭逢變故，以致聲請人母親須出售三民區房屋已如前
      述，則聲請人於96年5 月至向債權金融機構申請債務協商
      前之97年7 月31日，或用於東華漁業應急或繳付各銀行帳
      款而屢有提領或預借現金之紀錄，即屬必然，並無ㄧㄧ論
      列之必要。
四、據上論結，聲請人應長期缺乏風險控管及財務規劃之能力，
    雖所得甚豐，然儲蓄甚少，日常收支結餘並未用於清償債務
    ，幾全用於非必要之消費，慣於奢侈浪費之生活形態，終致
    與其母共同經營之東華漁業遭逢變故，所得驟減之後，即陷
    於不能清償債務之窘境而生開始清算之原因，應認其有本條
    例第134 條第4 款所定不應免責之事由。聲請人現年方40
    歲，正值壯年，仍有工作能力，縱尚須扶養一子ㄧ女，並須
    與二名胞妹共同扶養父母，惟次妹有工作能力，父親則領有
    政府津貼，則扶養費用應尚不逾聲請人負擔能力，且聲請人
    此前經營東華漁業甚有成績，縱今ㄧ時陷於困頓，亦非無重
    新再起之可能，則雖其債務總額達2,938,439 元（執消債更
    卷第198 至199 頁參照），然非無清償之望，且各債權人亦
    紛表不同意聲請人免責之意見，是本院認應以裁定聲請人不
    免責，始符本條例衡平債權人及債務人利益之立法意旨。若
    聲請人聲請人日後能勤勉營生，盡其誠摯努力持續清償債務
    ，日後非不得循本條例第142 條途徑而受免責裁定，附此敘
    明。
五、依消費者債務清理條例第11條第1 項、第134 條第4 款，裁
    定如主文。
中    華    民    國   100    年    9     月    15    日
              民事第三庭    法      官  陳樹村
上為正本係照原本作成
如不服本裁定，應於裁定送達後10日內，以書狀向本院提出抗告
，並繳納抗告費新臺幣1千元
中    華    民    國   100    年    9     月    15    日
                            書  記  官  葉姿敏